【裁判字號】    96,上易,226
【裁判日期】    970227
【裁判案由】    給付貨款
【裁判全文】
臺灣高等法院高雄分院民事判決         96年度上易字第226號
上  訴  人  豐大營造有限公司
法定代理人  丙○○
訴訟代理人  何俊墩律師
            李美慧律師
被上訴人    旗山鋼鐵有限公司
法定代理人  甲○○
訴訟代理人  乙○○
上列當事人間請求給付貨款事件，上訴人對於民國96年8 月8 日
台灣屏東地方法院95年度訴字第143 號第一審判決提起上訴，本
院於97年2月13日言詞辯論終結，判決如下：
    主      文
原判決關於命上訴人給付超過新台幣柒拾萬陸仟玖佰壹拾伍元本
息部分，及該部分假執行之宣告，暨訴訟費用（反訴部分除外）
之裁判均廢棄。
上開廢棄部分，被上訴人在第一審之訴及假執行之聲請均駁回。
其餘上訴駁回。
第一審（反訴部分除外）及第二審訴訟費用由上訴人負擔五分之
三，餘由被上訴人負擔。
    事實及理由
一、被上訴人起訴主張：上訴人因承攬第三人城普股份有限公司
    （下稱城普公司）及利吉印刷有限公司（下稱利吉公司）廠
    房新建工程，而向被上訴人購買鋼筋材料，並於民國94 年8
    月9 日簽訂2 件鋼材買賣合約書。上訴人向被上訴人買受城
    普公司部分之鋼材價額含營業稅為69萬1,630 元（下稱系爭
    合約1） 、向被上訴人買受利吉公司部分之鋼材價額含營業
    稅為78萬1,634 元（下稱系爭合約2） ，上訴人且簽發交付
    94年9 月15日期、面額15萬元之支票1 張，為上開買賣之定
    金（下稱系爭支票）。系爭2 件買賣除系爭合約2 原買受之
    「H300×150 ×6.5t×9t×10m 」鋼材1 支、金額6,349 元
    ，規格不符工程所需，未出貨予上訴人外，餘均已依約交付
    上訴人完畢，系爭支票亦已兌現，扣除此2 筆金額後，上訴
    人尚欠系爭2 件買賣價款131 萬6,915 元（691,630+781,63
    4-150,000-6,349 ＝1,316,915） 等情。爰依買賣之法律關
    係，求為命上訴人給付被上訴人131 萬6,915 元，及自支付
    命令聲請狀繕本送達翌日即95年2 月16日起至清償日止，按
    週年利率5%計算之利息之判決。原審為上訴人敗訴之判決，
    上訴人不服提起上訴。被上訴人於本院答辯聲明：(一)上訴駁
    回。(二)第二審訴訟費用由上訴人負擔。
二、上訴人則以：上訴人於系爭買賣之買受人地位，業經被上訴
    人同意轉由寬宇工程行承受，上訴人對被上訴人已無給付價
    金義務。且系爭2 件買賣合約書，上訴人已依民法第254 條
    、第255 條規定於94年8 月份解除，95年2 月3 日另以存證
    信函解除契約。縱認上訴人對被上訴人有價金給付義務，惟
    被上訴人於94年9 月27日同意收受寬宇工程行簽發未經上訴
    人背書之面額132 萬9,258 元支票，可見本件上訴人價金之
    給付，被上訴人已同意由寬宇工程行為免責之債務承擔，被
    上訴人自不能再請求上訴人給付價金。又94年11月1 日寬宇
    工程行因本件鋼材買賣已給付被上訴人現金61萬元，被上訴
    人請求之金額自應扣除寬宇工程行清償之61萬元等語，資為
    抗辯。上訴聲明：(一)原判決除反訴部分外廢棄。(二)上開廢棄
    部分，被上訴人在第一審之訴及假執行之聲請均駁回。(三)除
    原判決反訴部分外，第一、二審訴訟費用由被上訴人負擔。
三、兩造不爭執事項：
  (一)兩造於94年8 月9 日簽訂系爭2 件買賣合約書。上訴人並簽
    發交付系爭面額15萬元支票予被上訴人，為系爭2 件買賣合
    約之定金。
  (二)被上訴人與寬宇工程行就系爭2 件買賣合約書之鋼材，另簽
    訂2 件買賣合約書之形式為真正。
  (三)被上訴人已由寬宇工程行處獲償61萬元。
四、本件兩造所爭執事項：(一)被上訴人依兩造所定系爭2 件買賣
    合約，請求上訴人給付買賣價金，是否有理？(二)被上訴人得
    請求上訴人給付之金額為若干？茲分述如下：
  (一)被上訴人依兩造所定系爭2 件買賣合約，請求上訴人給付買
    賣價金，是否有理？
  1.被上訴人主張上訴人因承攬第三人城普公司及利吉公司廠房
    新建工程，向被上訴人購買鋼筋材料，並於94年8 月9 日簽
    訂2 件鋼材買賣合約書，上訴人且簽發交付系爭面額15萬元
    之支票，為上開買賣之定金，系爭2 件買賣除系爭合約2 原
    買受之「H300×150 ×6.5t×9t×10m 」鋼材1 支、金額6,
    349 元，規格不符工程所需，未出貨交付上訴人外，餘均已
    依約交付上訴人完畢等情，業據提出買賣合約書2 份及系爭
    支票為證（原審卷(一)第5 、6 、24頁），上訴人對買賣合約
    書之真正並不爭執，而被上訴人亦已依約將貨物送交兩造合
    約所指定之屏東縣長治鄉○○路15之3 號，此有買賣合約書
    及出貨單可稽（原審卷(一)第5 、6 、42至44、47至49頁），
    並經證人沈郁峰證稱：「（為何送貨地點都是有寬宇工程行
    的人簽名而沒有豐大的人的簽名？）因為送貨的地點都是送
    到豐大營造所指定的加工地點，地點是在長治鄉繁華地區，
    給豐大營造加工用，因為現場都是一個姓邱的承包豐大的工
    程，所以就由豐大邱姓的承包商簽收」等語屬實（原審卷(一)
    第169 頁），參以上訴人自認「寬宇工程行為上訴人鋼材承
    包商」之事實（原審卷(一)第37頁），故上開鋼材由在工地現
    場施工之寬宇工程行負責人邱豐裕父親「邱樹旺」、「源」
    、「陳春全」收受，亦符常情。被上訴人依兩造所定系爭2
    件買賣合約，請求上訴人給付買賣價金，自屬有據。
  2.上訴人辯稱：上訴人於系爭買賣之買受人地位，業經被上訴
    人同意轉由寬宇工程行承受，上訴人對被上訴人已無給付價
    金義務云云，為被上訴人所否認。經查，被上訴人與寬宇工
    程行就系爭2 件買賣合約書之鋼材，另簽訂2 件買賣合約書
    （原審卷(一)55至58頁）之緣由，已據證人沈郁峰結證稱：「
    （94年9 月間另行制作買賣合約書是否就系爭鋼材買賣改以
    與寬宇工程行買賣之意思？）當然不是，這是因為豐大營造
    告訴我說要省稅金，我才依據豐大營造之請求，另外制作的
    合約，而且94年8 月10日到8 月19日已經就與豐大營造定的
    買賣合約的鋼材交貨完畢，所以是在交貨完畢之後，才應豐
    大公司的要求制作與寬宇工程行的合約書，所以並沒有要與
    寬宇工程行簽訂鋼材的買賣合約。」等語（原審卷(一)第167
    頁），及被上訴人員工卓麗芬於94年9 月2 日與上訴人法定
    代理人電話對話內容，其中：「卓（即卓麗芬）：老板我要
    跟你說，那天你有跟我說你們的發票是要開寬宇工程？丙○
    ○（上訴人法定代理人）：對，是! 」、「卓：我是說：你
    付給我們的票，是寬宇的票，還是豐大的票呢？藍：用豐大
    的票啊！」、「卓：現在就是你要我們發票是開寬宇的對不
    對？我想說如果你們用寬宇支票開給我們的話，你要幫我們
    背書；因為怕國稅局來查的時候，說我們漏開會被罰錢的!
    藍：沒關係啦，那合約的東西，隨時再改沒關係啦。到時候
    要再改一份寬宇的合約書約給你們也沒關係。」、「卓：那
    就是說我們要照你的將發票開給寬宇，你還是開豐大的票給
    我們。藍：不對，你開給寬宇，到時候我會用透過寬宇的甲
    存把錢給你啦。」等語，有兩造不爭執之錄音光碟譯文可稽
    （原審卷(一)第69頁、卷(二)第288 頁），堪認被上訴人為配合
    上訴人上開節稅意圖，而與第三人寬宇工程行簽訂2 件買賣
    合約書之事實，該2 件買賣合約書因被上訴人與寬宇工程行
    相互明知為非真意之買賣意思表示，為通謀虛偽之買賣，依
    民法第87條第1 項規定，該2 件買賣合約當然無效。上開鋼
    材買賣之當事人仍為兩造，自堪認定，上訴人所辯其於系爭
    買賣之買受人地位，業經被上訴人同意轉由寬宇工程行承受
    云云，尚無可採。上訴人又辯稱：系爭2 件買賣合約書上訴
    人已依據民法第254 條、第255 條規定於94年8 月份解除，
    95 年2月3 日另以存證信函解除契約云云，惟查，上訴人陳
    明於94年8 月份解除契約部分，已為被上訴人否認，上訴人
    又未能提出其他積極證據以實其說，參以上開錄音光碟談話
    內容時間為94年9 月2 日，上訴人尚且表示「那合約的東西
    ，隨時再改沒關係啦。到時候要再改一份寬宇的合約書」等
    語，而系爭支票仍如期於94年9 月15日由被上訴人兌現無訛
    （原審卷(一)第217 頁），上訴人辯稱94年8 月份已解除契約
    云云，即不足採；至於上訴人提出之95年2 月3 日存證信函
    （原審卷(一)第108 至109 頁），查系爭買賣標的物被上訴人
    已於94年8 月19日交付完畢，已據證人沈郁峰結證在卷（原
    審卷(一)第167 頁），上訴人於被上訴人履約完成後，依據民
    法第254 條、第255 條所為之解除契約意思表示，並不合法
    而無可採。又上訴人在原審已自認其與被上訴人訂立2 紙鋼
    材買賣契約，並交付定金15萬元之事實（原審卷(一)第51頁）
    ，事後上訴人於本院辯稱該15萬元係為寬宇工程行代墊云云
    ，並未能舉證證明，自無可採。上訴人另又辯稱：本件鋼材
    應支付價金，其已於94年9 月27日依上訴人與寬宇工程行約
    定之價款給付予寬宇工程行云云，縱令屬實，亦係上訴人與
    寬宇工程行間之問題，與被上訴人無關。至上訴人在其持有
    之鋼材買賣合約封面註記：「此合約於旗山鋼鐵有限公司和
    寬宇工程行另立合約後，本合約作廢」等語，係上訴人自己
    所註記，並非由兩造共同註記，自不能執此而認兩造合約已
    作廢，是上訴人此部分抗辯亦不足採。
  3.上訴人又辯稱：上訴人對被上訴人所負之價金給付義務，被
    上訴人於94年9 月27日同意收受寬宇工程行簽發未經上訴人
    背書之面額132 萬9,258 元支票，可見本件價金之給付，被
    上訴人已同意由寬宇工程行為免責之債務承擔云云，然為被
    上訴人所否認，經觀之證人沈郁峰證稱：「（本件合約訂定
    價金付款方式為何？）……至於與寬宇的那份合約根本就不
    是買賣，所以就沒有向寬宇拿錢，但最後豐大營造都沒有付
    款，我才去找豐大公司，我要向豐大收尾款，但豐大一直跟
    我說這是寬宇工程承包的，這是豐大發包給寬宇的，所以要
    我去收寬宇工程的票，但我不答應，一直到後來公司一直收
    不到貨款，最後我在豐大公司，由豐大公司叫寬宇工程的邱
    先生過來，我們兩造三人在場結算，豐大的藍老闆叫寬宇開
    票，因為豐大的老闆說寬宇工程還有再承包豐大的工程，如
    果寬宇工程的票沒有兌現，他會扣除寬宇的工程款，豐大的
    藍老闆就告訴我說沒有問題，但我有叫豐大背書，但豐大不
    背書，但我要向公司有個交代，所以我只好收寬宇的票。寬
    宇工程開票的時間約在94年10月中旬」等語（原審卷(一)第16
    7 、168 頁）、「（提示原審卷(一)79頁支票影本予證人，是
    否為你上開所收的寬宇工程的支票？）是的」等語（原審卷
    (一)第168 頁），顯見上訴人係以寬宇工程行簽發面額132 萬
    9, 258元之支票支付價金。被上訴人既否認有同意寬宇工程
    行承擔上訴人之債務，而上訴人又不能舉證以實其說，自難
    以被上訴人收受由寬宇工程行簽發之支票，即認被上訴人同
    意寬宇工程行承擔上訴人本件價金債務，是上訴人所辯本件
    價金之給付，被上訴人已同意由寬宇工程行為免責之債務承
    擔云云，並無可採。
  (二)被上訴人得請求上訴人給付之金額為若干？
  1.被上訴人主張系爭合約1之鋼材價額含營業稅為69萬1,630元
    ，系爭合約2之鋼材價額含營業稅為78萬1,634元，上訴人簽
    發定金之系爭支票15萬元已兌現，系爭合約2原買受之「H30
    0 ×150 ×6.5t×9t×10m 」鋼材1 支、金額6,349 元，規
    格不符工程所需，未出貨交付上訴人，自應扣除該6,349 元
    ，上訴人迄今尚欠系爭2 件買賣之價金131 萬6,915 元（即
    691,630+781,634-150,000- 6,349＝1,316,915） ，業據提
    客戶請款單為證，固堪信為真實。
  2.惟查上訴人陳稱：在寬宇工程行94年10月31日跳票之後，沈
    郁峰與被上訴人公司自稱是邱姓顧問的人去找寬宇工程行，
    後來寬宇工程行的邱樹旺與沈郁峰、邱姓顧問在豐大公司協
    調跳票事宜，協調結果由被上訴人公司扣留寬宇工程行的大
    小章及存摺，後來沈郁峰與邱姓顧問一起到新光銀行提領寬
    宇工程行最後的存款等語，業據證人沈郁鋒證稱：「是有這
    件事，領了61萬元，這筆錢61萬元有交回公司」等語屬實（
    原審卷(一)第168 頁），而被上訴人亦承認確實有收到這筆錢
    等語（原審卷(一)第169 頁）。足見，上開現金61萬元係基於
    清償本件買賣價金之目的而支付，此一目的並為被上訴人所
    明知，被上訴人明知該61萬元係為清償本件買賣價金而仍受
    領，則本件買賣價金請求權於上開61萬元範圍內，業因清償
    而消滅。被上訴人雖以該61萬元是屬於寬宇工程行之零組件
    工程款云云，惟並未能舉證以實其說，且縱令寬宇工程行另
    欠零組件工程款未付，亦是被上訴人與寬宇工程行間另一問
    題，核與上開61萬元係為清償本件價金無關。從而，被上訴
    人所得請求之買賣價金131 萬6,915 元，自應扣除該已給付
    之61萬元，是被上訴人請求上訴人給付70萬6,915 元，為有
    理由，逾此範圍尚屬無據。
五、綜上所述，被上訴人依買賣之法律關係，請求上訴人給付70
    萬6,915元，及自支付命令聲請狀繕本送達翌日即95年2月16
    日起至清償日止，按週年利率5%計算之利息，為有理由，應
    予准許，逾此所為請求，為無理由，應予駁回。原審就超過
    上開應准許部分，為上訴人敗訴之判決，並為假執行之宣告
    ，自有未洽。上訴意旨指摘原判決此部分不當，求予廢棄改
    判，為有理由，爰由本院將原判決此部分廢棄，並駁回被上
    訴人此部分在第一審之訴及假執行之聲請。至於上開應准許
    部分，原審判命上訴人給付，並為假執行之宣告，核無違誤
    ，上訴意旨，仍執陳詞指摘原判決此部分不當，求予廢棄，
    為無理由，應予駁回。
六、據上論結，本件上訴為一部有理由，一部無理由，依民事訴
    訟法第450條、第449條第1項、第79條，判決如主文。
中    華    民    國    97    年    2     月    27    日
                            民事第五庭
                                審判長法官  蔡明宛
                                法      官  魏式璧
                                法      官  曾錦昌
以上正本證明與原本無異。
本件不得上訴。
中    華    民    國    97    年    2     月    27    日
                                書  記  官  梁美姿


司法院資訊處製作；財團法人民間司法改革基金會備份。
